【裁判字號】    98,保險,39
【裁判日期】    991210
【裁判案由】    給付保險金
【裁判全文】
臺灣臺北地方法院民事判決              98年度保險字第39號
原      告  林秀梅
訴訟代理人  王廷昌律師
被      告  南山人壽保險股份有限公司
法定代理人  謝仕榮
訴訟代理人  劉彥谷
被      告  大都會國際人壽保險股份有限公司
法定代理人  尤金馬克
訴訟代理人  陳郁成
上列當事人間請求給付保險金事件，本院於民國99年11月12日言
詞辯論終結，判決如下：
    主  文
原告之訴及假執行之聲請均駁回。
訴訟費用由原告負擔。
    事實及理由
一、原告起訴主張：
  (一)原告以長子陳宏修為被保險人，向被告南山人壽保險股份有
    限公司（下稱南山人壽）投保單號Ｚ000000000號、保險金額
    新臺幣（下同）200 萬元之意外險，另向被告大都會國際人
    壽保險股份有限公司（下稱大都會人壽）保投單號101579號
    、保險金額250 萬元之意外險，分別已支付保險費13年、12
    年。陳宏修於民國97年12月28日晚間7 時多，駕駛自小客車
    行經新店市○○路清曉橋轉彎附近，撞及護欄，車掉落山谷
    致死亡，原告乃檢附單據，於97年12月底分別向被告申請理
    賠上開意外險，均未獲理賠，嗣於98年3 月10日以存證信函
    催告被告，均函覆稱陳宏修係飲酒（血液中之酒精濃度93.8
    mg/dl ）後駕車致發生本次事故，屬於保約之除外責任不予
    理賠。惟陳宏修不喝酒，當天係因家人相約共進晚餐於赴餐
    廳途中發生車禍，其既未吃晚餐，更不可能喝酒，被告謂係
    飲酒後駕車致生事故，應請舉證。
  (二)陳宏修事故發生後，原告接獲台北縣政府警察局新店分局交
    通分隊通知，與夫及次子等人趕到財團法人天主教耕莘醫院
    （下稱耕莘醫院），警察有請醫師做酒測，醫師說人死後做
    不準確，並未做酒測，被告大都會人壽答辯稱「到院時立即
    」抽血檢驗酒精濃度，顯非事實。陳宏修係到院前死亡，是
    縱有抽血檢驗，亦在死亡之後一段時間，無法證明陳宏修於
    生前體內之酒精濃度究為若干，自難謂能證明生前有飲酒。
    退一步，縱有飲酒，因每人體質狀況不同，酒量好壞不一，
    亦不能證明本次事故係飲酒後駕車致發生，被告不理賠並無
    理由。
  (三)耕莘醫院98年8 月31日回函可知，依其檢測方式，病患在心
    跳停止後，血液中之酒精濃度未必相同於所載之檢測濃度，
    且尚有受人為因素之影響，實務上，死者係到院前死亡，亦
    常發生自血袋抽血、血液遭消毒之酒精污染等情況。陳宏修
    平日不喝酒，事故當時尚未吃晚餐，飲酒機會不大，又似有
    感冒難眠，吃藥有無可能使血液中產生酒精濃度現象？被告
    除外責任條款之情形，自與藥物產生酒精成分有間。且原本
    不檢測，而因應警方要求始檢測，足見醫師亦認人死亡後做
    檢測不準確。另法務部法醫研究所及台大醫院回函均表示使
    用貝克曼庫爾特協康酒精試劑極易有偽陽性反應發生，足見
    該試劑所測非絕對正確，是被告除非能證明絕無偽陽性反應
    之因素，不能逕認被保險人係因飲酒酗酒致生事故。臺北榮
    總亦稱貝克曼庫爾特協康酒精試劑確會受血中生化物質影響
    ，且抽血前使用酒精棉片消毒皮膚仍有可能造成血中酒精濃
    度偏高，足見無法保證該試劑絕對正確性。耕莘醫院函稱酒
    精消毒揮發後始抽血送驗、未云死後測不準確云云，為事後
    推卸之詞，難令人置信。本件並非使用頂空氣相層析儀標準
    方法檢測，而係使用貝克曼庫爾特協康酒精試劑檢測，已不
    符合一般刑事鑑識標準方法，不準確且易受干擾，又未檢測
    體內乳酸濃度，足見本件無法證明被保險人陳宏修酗酒所致
    事故或酒後駕車，酒精成分逾法定標準至明。被告就被保險
    人有關飲酒、酗酒等節舉證仍有不足。本件保險契約有約定
    ，保險人收齊理賠文件後15日內給付，逾期按年利1 分加計
    利息，而原告於97年底提出申請理賠，惟被告均拒絕理賠，
    是依保險法之規定，請求被告給付保險金及法定遲延利息，
    自屬有理。
  (四)為此訴請：(1)被告南山人壽應給付保險金200 萬元及自98年
    1 月20日起至清償日止，按年息百分之10計算之利息；(2)被
    告大都會人壽應給付保險金250 萬元及自98年1 月20日起至
    清償日止，按年息百分之10計算之利息；(3)願供擔保，請准
    宣告假執行。
二、被告南山人壽則以：
  (一)陳宏修以其為要保人、被保險人，於84年3 月2 日向被告投
    保15年期定期壽險主約壽險，附加「南山個人人身意外傷害
    保險附約」，保險金額200 萬元（保單號碼：Ｚ000000000）
    ，嗣變更要保人為陳勝雄。
  (二)依南山個人人身意外傷害保險附約第9 條除外責任約定被保
    險人因麻醉、酗酒所致事故，不負給付保險金責任，雖未對
    於「酗酒」特別定義，惟保險契約為誠信契約，不容當事人
    一方故意陷自己於危險中而使保險事故發生，財政部審查保
    單示範條款除外責任部分將超過道路交通法令標準之酒醉駕
    車列入除外責任事由，實係認定酒醉駕車之高危險行為無異
    等同於被保險人之自殺自殘行為，保險人實無須就此部分擴
    大其應負責任，故系爭保險契約除外條款中「酗酒」定義，
    應係指因飲酒致影響行車安全，或呼氣所含酒精成分超過每
    公升0.25毫克以上者而言。
  (三)依耕莘醫院病歷摘錄表顯示，陳宏修當日駕車發生車禍事故
    時，其血液酒精濃度高達93.8mg/dl （換算吐氣酒精濃度為
    0.45mg/l），遠超過道路交通安全規則第114 條第2 款所定
    不得駕車之標準，且屬於交通部運輸研究所「駕駛人行為反
    應之研究- 酒醉駕車對駕駛行之分析研究」之「血液中酒精
    濃度對人體心理與行為及駕駛能力之影響關係表」第四類「
    0.08%~0.15% 」項目對駕駛能力之影響標準，顯然陳宏修當
    時所測得之酒精濃度已造成其不能安全駕駛之情形，因而導
    致車禍事故，已屬系爭契約除外責任之情形，被告即無給付
    保險金之責。原告主張陳宏修平日不喝酒，當日係家人相約
    聚餐，其既未吃晚餐，不可能喝酒，惟查陳宏修發生車禍時
    身旁並無相關人士足證其有無飲酒情事，原告所述僅為臆測
    ，應就耕莘醫院檢測結果有偽陽性反應更舉反證以資推翻。
    且原告亦無舉證證明被保險人於車禍事故前有服用感冒藥或
    安眠藥等藥物之情事，至酒精棉球是否影響本件檢測數值及
    死後施測乙事，已獲耕莘醫院函覆相關內容，應足排除原告
    主張有因酒精棉球消毒或被保險人於事故前疑有服用藥物致
    檢測失去準確度之質疑。綜合本案函詢回覆結果足證被保險
    人陳宏修之血液中檢體係急診到院後隨即抽取，則檢測出血
    液酒精濃度達93.8mg/dl 之結果係因血液檢體中細菌發酵所
    致之機率甚微，且遠遠超過法醫研究所所稱50mg/dl ，顯見
    被保險人陳宏修血液中檢出酒精濃度係因飲酒所致，非死後
    抽驗因屍體分解細菌發酵而產生。原告所引他案法院判決，
    於本案中實難援引為據，原告並未舉證推翻耕莘醫院酒精檢
    驗結果係死後抽血、血液檢體之採集方式、採集時點、保存
    方法及檢驗過程是否產生瑕疵足以發生偽陽性數值或被保險
    人有特殊體質而為少數案例等情，堪見被保險人所測得之酒
    精濃度已造成其不能安全駕駛車輛，因而導致車禍事故，顯
    屬系爭保險契約除外責任條款所指情形，被告即無給付保險
    金之責等語置辯。並答辯聲明：(1)原告之訴及假執行之聲請
    均駁回；(2)如受不利判決，願供擔保請准宣告免為假執行。
三、被告大都會人壽則以：
  (一)陳宏修以自己為要保人、被保險人，於85年10月6 日向被告
    投保保單號碼101579之「大都會終身保險」50萬元附加「大
    都會人壽新個人意外傷害保險附約」250 萬元及「大都會失
    能暨重大疾病豁免保險費附約」。被告已於原告申請理賠後
    ，於98年1月7日依約給付原告身故保險金50萬元。
  (二)陳宏修於97年12月28日車禍後即送至耕莘醫院救治，並於到
    院時立即進行抽血檢驗發現血液中酒精濃度93.8mg/dl ，換
    算吐氣所含酒精濃度為0.469mg/l ，顯已達道路交通安全規
    則第114 條所載標準，依大都會人壽新個人意外傷害保險附
    約第8 條規定，被告就原告所請求之意外傷害身故保險金並
    無給付義務。
  (三)耕莘醫院回函表示陳宏修生前血液酒精濃度應與死後至醫院
    所測得酒測值一致，且陳宏修到院不到半小時立即實施檢測
    ，應無其他人為因素可影響酒測結果。依其酒測值反應在通
    常人行為上已有肌肉協調能力受損及反應遲鈍之情況，加上
    原告主張陳宏修並無飲酒習慣，應可推定陳宏修至少已有肌
    肉協調能力受損及反應遲鈍之情況，且影響駕車。故陳宏修
    確係於生前因飲酒駕車且酒精濃度超過道路交通法令標準致
    意外事故身亡。再依法務部法醫研究所回函可知，本案對被
    保險人施測之酒精濃度測試法確係有偽陽性可能但死後隨即
    採血且於保存良好狀態下送鑑定，應不致有偽陽性反應，依
    耕莘醫院函覆內容可知，被保險人係於到院後不到半小時內
    立即實施酒精測試，故應不致有偽陽性反應。再綜合台大醫
    院及榮民總醫院回函可發現，受施測酒精濃度測試之病患，
    若施測時屬休克或瀕死狀態者，使用貝克曼庫爾特協康酒精
    測試法會有偽陽性，但縱會有偽陽性可能，因休克或瀕死狀
    態而體內所產生之乳酸等生化物質應不會使未飲酒之人達到
    如本案被保險人之酒精濃度93.8mg/dl ，故縱被保險人之酒
    精濃度測試係於休克或瀕死狀態後而施測，依前開結論應不
    致影響其施測結果，即被保險人確係飲酒駕車無誤。
  (四)被告已提示被保險人事故發生後於耕莘醫院所作之酒精測試
    反證被保險人確係飲酒駕車，已屬除外責任部分，至於酒精
    濃度測試在一般客觀測試下，應屬可採信作為判斷駕車者是
    否飲酒之參考且具一定客觀公信效力，依上述醫院及法醫研
    究所回函所得結論，皆是該酒精濃度測試法確有偽陽性可能
    ，但關於被保險人死後所產生乳酸等皆不致使被保險人之酒
    精測試高達93.8mg/dl 之譜。原告就其主張酒測失準等變態
    事實並未舉證證明屬實前，耕莘醫院就被保險人所施測之酒
    精濃度測試應屬可信。
  (五)台北榮總函覆鈞院所附仿單第5 頁說明血中若含有高濃度之
    LDH （乳酸去氫）、Lactate （乳酸）會造成血中酒精濃
    度輕微上升現象，但血中生化物質干擾幅度輕微，並不足以
    使一未服用酒精者血中濃度達到93.8mg/dl ，參考附件所載
    測試原理，其中關於LDH 部分所實驗出來的影響僅有4mg/dl
    ，故以被保險人之酒測值為93.8mg/dl ，頂多因為LDH 所產
    生誤差而得調整為89.8MG/DL ，仍遠超過道路交通安全標準
    所規定之酒測值。且人體中乳酸之正常值約為125-215U/L，
    前開附件中關於LDH 實驗測試情境是在人體乳酸值設定為18
    90U/L 下所實驗出來影響值，僅有4mg/dl，也就是說實驗設
    定之人體乳酸值約莫是人體正常值之9 倍到15倍時，才有可
    能對人體所做酒測值產生約4mg/dl之誤差影響，被保險人死
    亡至所做酒精測試中間差距僅約20分鐘，在這樣短間內人體
    所產生乳酸是非常緩慢且微量的，不可能達到1890U/L 之譜
    ，則所對酒測值之影響更不可能達4mg/dl，足可證明被保險
    人之酒測值已逾越道路交通法令所規定之標準。綜前，本件
    被保險人於死後20分鐘內施行酒測且在無其他人為因素介入
    下，其所得到之酒測值是正確，且不會有偽陽性發生之可能
    。
  (六)台大醫院嗣於99年10月12日回函已趨於保守，且2 次覆函對
    於人死後之乳酸量及乳酸所致偽陽性是否可達93.8mg/dl 皆
    無定論。但耕莘醫院、法醫研究所及榮民總醫院亦本其專業
    認在本案情境下應無偽陽性之可能，縱結果或不如頂空氣相
    層儀此標準方法檢驗來的標準，但所產生之影響皆應不致讓
    被保險人之血液中酒測值為93.8mg/dl 變成低於50mg/dl 。
    被保險人身亡原因既符合系爭保險契約除外責任所規範，被
    告依法並無給付保險金義務等語資為抗辯。並答辯聲明：(1)
    原告之訴及假執行之聲請均駁回；(2)如受不利判決，願供擔
    保請准宣告免為假執行。
四、本院會同兩造整理不爭執之事實如下（見本院98年7 月23日
    言詞辯論筆錄，本院卷第51頁背面）：
  1.訴外人即原告之子陳宏修以其為被保險人，於85年10月6 日
    向被告大都會人壽投保終身壽險（保單號碼：0000000000）
    ，附加「大都會國際人壽新個人意外傷害保險附約」，保險
    金額250 萬元，並指定被保險人身故時，第一順位受益人為
    原告。
  2.訴外人陳勝雄以陳宏修為被保險人（補充說明，原由陳宏修
    為要保人及被保險人投保，嗣要保人變更為陳勝雄），於84
    年3 月2 日向被告南山人壽投保15年期定期壽險（保單號碼
    ：Ｚ000000000），附加「南山個人人身意外傷害保險附約」
    ，保險金額200 萬元，並指定被保險人身故時，受益人為原
    告。
  3.陳宏修於97年12月28日晚間7 時許，駕駛車牌號碼4585-DP
    號自小客車，沿台北縣新店市○○路由西往東行駛，行經清
    曉橋旁彎道時，因車輛失控駛入對向車道，車輛撞擊護欄後
    墜入溪谷，陳宏修因而受傷，經送往耕莘醫院救治，因傷重
    於到院前即死亡。嗣經該院醫師應警方要求，對陳宏修抽血
    檢驗測得其血液中所含酒精濃度為93.8mg/dl 。
  4.原告於97年12月底分向被告等申請給付保險金，被告均於98
    年3 月間函覆原告，表示陳宏修因飲酒駕車身亡，依約不予
    理賠。
  5.上述各情，有兩造不爭執形式真正之文山木新郵局存證號碼
    00034 、00035 號存證信函、南山人壽98年3 月26日（98）
    南壽山字第A021號函、大都會人壽審核結果通知書、大都會
    人壽要保書、附約要保書、保險單面頁、大都會終身壽險條
    文、大都會國際人壽新個人意外傷害保險附約、天主教耕莘
    醫院病歷摘錄表、南山個人人身意外傷害保險契約、南山人
    壽定期壽險保險單及保險契約基本條款、要保書、綜合意外
    保險附約、保險附約、傷害醫療保險金附加條款、附約批註
    條款、保險金申請書等件附卷足憑（見本院卷第4 至7 頁、
    第19至43頁、第62至68頁、第101 至132 頁、第140 至144
    頁），復為兩造所不爭執，自堪信為真實。
五、經查，陳宏修於97年12月28日晚間7 時許，駕駛車牌號碼45
    85-DP 號自小客車，沿台北縣新店市○○路由西往東行駛，
    於當日晚間7 時20分許，行經車子路清曉橋前下坡彎道時，
    因車輛失控駛入對向車道，再撞擊外側護欄後不慎墜入山谷
    ，經警據報將陳宏修送往耕莘醫院救治，惟於到院前即傷重
    不治死亡，經該院醫師應警方要求，對陳宏修抽血檢驗測得
    其血液中所含酒精濃度為93.8mg/dl 等情，業據現場聽聞車
    輛撞擊護欄聲響之證人潘柏安證述明確，復有警製道路交通
    事故現場圖及調查報告表(一)、(二)、勘驗筆錄、臺灣臺北地方
    法院檢察署相驗屍體證明書及檢驗報告書、臺北縣政府警察
    局新店分局現場勘查報告、耕莘醫院病患死亡通知單各1 份
    、相驗照片13張、車禍現場照片20張附於臺灣臺北地方法院
    檢察署98年度相字第10號相驗卷內可稽，並據本院依職權調
    閱上開案卷審核無訛，另有天主教耕莘醫院病歷摘要表附卷
    足憑（見本院卷第43頁），此為兩造所不爭執，可認為實。
    惟原告主張上述2 保險契約有效期間，被保險人陳宏修發生
    車禍事故身亡，耕莘醫院所作上開酒精濃度檢測值並不準確
    ，不能證明陳宏修有飲酒駕車，被告不能拒絕理賠，故依保
    險契約被告應給付保險金200 萬元、250 萬元等語，則為被
    告所否認，並以前揭情詞資為抗辯。是本件應審究之重點厥
    為：被保險人陳宏修意外身故，是否因其飲酒後駕車，血液
    酒精濃度超過道路交通法令規定標準所致？其飲酒後駕車與
    其因車禍事故身亡有無因果關係？被告均以陳宏修飲酒駕車
    符合其等保險契約除外責任條款，依約不予理賠，有無理由
    ？茲分述如下。
  (一)被保險人陳宏修意外身故，是否因其飲酒後駕車，血液酒精
    濃度超過道路交通法令規定標準所致？其飲酒後駕車與其因
    車禍事故身亡有無因果關係？
  1.查本院就兩造有關陳宏修於車禍事故身亡後經檢測出血液中
    所含酒精濃度之疑義提問耕莘醫院：所採用之血液中酒精濃
    度檢測方式及陳宏修病歷所載檢驗值93.8mg/dl ，是否即指
    其生前血液中含有相同濃度酒精？及施測時間？抽血前其遺
    體置於何處？有無擦拭或注射酒精或含酒酒類物品？檢體係
    自陳宏修遺體或自血袋中取出？有無於員警要求實施酒測時
    ，表示人死後做酒測不準確？依據何在？，據耕莘醫院先後
    函覆稱：「本院使用貝克曼庫爾特協康酒精試劑（許可證字
    號：衛署醫器輸字第012203號）；該病患到院前已死亡，無
    自發性呼吸和心跳，本院急診醫師依警方要求檢測血中酒精
    濃度為93.8 mg/dl，在排除其他人為因素後，病患在心跳停
    止前，血液中酒精濃度應相同於所載之檢測濃度」、「抽血
    時間於病患入急救室時，約當日20時20分，血液酒精檢測由
    檢驗科儀器檢測；抽血前病患放置於急救室中急救，無注射
    酒精，抽血前用酒精棉球局部消毒，但於揮發後再行採血送
    檢驗，不會影響體內酒精檢測；採血係自病患血管中直接抽
    取；本院醫師沒表示人死後做酒測不準確」，有該院98年8
    月31日耕醫病歷字第0980004566號、98年10月22日耕醫病歷
    字第0980005686號函各1 份附卷可稽（見本院卷第77、14 7
    頁）。
  2.嗣本院函囑法務部法醫研究所針對：在人體死亡後24小時內
    抽血使用貝克曼庫爾特協康酒精試劑檢測血液中酒精濃度準
    確度？得否藉此證明死者生前即有飲酒事實？及如服用藥物
    可能亦產生如同人死亡抽血檢測之酒精濃度現象？等問題釋
    疑，該所則函覆稱：「檢測酒精濃度以一般生化酵素免疫分
    析法，極易有偽陽性反應發生，乃指一般醫院之急診生化儀
    器，其儀器偵測原理多為生化酵素析法（含貝克曼庫爾特協
    康酒精試劑等），以該類原理之儀器檢測酒精，較易受一些
    因素影響，如採檢時是否使用正確檢體收集管、檢體個別特
    性（如該檢體是否溶血？乳酸含量？）等因素干擾。若以頂
    空氣相層析儀來鑑定酒精濃度，則是利用層析管柱將待測物
    質分離，且需對照標準品之滯留時間（Retention time），
    依其滯留時間不同而區分出待測物，準確性高且干擾少，故
    世界各國毒物化學實驗室皆以頂空氣相層析儀檢測酒精數據
    為判斷依據；經查國內外文獻死後屍體分解所產生之酒精濃
    度很少超過50mg/dl 。若死者死後隨即採血且於保存良好狀
    態下送鑑定，則應不致有偽陽性反應。如有服用藥物（如感
    冒藥、安眠藥等）不會產生有酒精濃度為93.8mg/dl 。至於
    究係屍體因細菌發酵作用或因死者生前飲酒，請就調查報告
    及具體事證研判」，有法務部法醫研究所99年2 月9 日法醫
    毒字第0990000637號函附卷可參（見本院卷第182 頁）。
  3.本院再以：使用貝克曼庫爾特協康酒精試劑檢測人體血液酒
    精濃度，其出現偽陽性之濃度是否可能達到93.8mg/dl ？分
    別函詢法務部法醫研究所、耕莘醫院、行政院國軍退除役官
    兵輔導委員會臺北榮民總醫院（下稱臺北榮民總醫院）、國
    立臺灣大學醫學院附設醫院（下稱臺大醫院）結果，法務部
    法醫研究所函覆意見為：「檢驗酒精方法不同可能導致檢驗
    結果不同，一般刑事鑑識實驗係以頂空氣相層析分析法來檢
    驗血液中酒精濃度，該檢驗方法較精確，為目前世界各國刑
    事鑑識及法醫毒物單位（含本所）檢測血液酒精濃度所使用
    ，並有法庭證據能力；本所並無所用貝克曼庫爾特協康酒精
    試劑之實務經驗，且經查無相關研究資料可提供，難以研判
    其出現偽陽性濃度之範圍」，有法務部法醫研究所99年4 月
    16日法醫毒字第0990001976號函可考（見本院卷第198 頁）
    ；另耕莘醫院則函覆稱：「如法務部法醫研究所所言，一般
    醫院使用於常規篩檢酒精之分析原理是比確診用之頂空氣相
    層析儀易受干擾。然而貝克曼儀器試藥分析手冊，常見干擾
    因子，血紅素濃度小於500mg/dl，膽紅素小於30mg/dl ，脂
    血症小於4 是不受干擾的；本院收取之檢體均符合上述狀態
    」，復有耕莘醫院99年4 月20日耕醫病歷字第0990001724號
    函為憑（見本院卷第199 頁）；而臺北榮民總醫院則函覆表
    示：「經查貝克曼庫爾特協康酒精試劑用來檢測人體內血液
    酒精濃度的方法，屬於生化酵素免疫分析法，這種檢驗方式
    的正確性，會受少數血中生化物質影響，例如血中若含有高
    濃度之LDH （乳酸去氫）、Lactate （乳酸）會造成血中
    酒精濃度輕微上升現象（如附件仿單第5 頁說明），但血中
    生化物質的干擾幅度輕微，並不足以使一未服用酒精者血中
    濃度達到93.8mg/dl ；此外偽陽性的產生也可能來自於抽血
    的過程，一般來說在抽血前，醫護人員會用酒精棉片擦拭局
    部皮膚消毒，但若在酒精尚未揮發狀況下即穿刺該部位皮膚
    抽血，理論上有可能同時採入皮膚上殘留之酒精，造成檢驗
    時血中酒精濃度偏高，但是否可達到93.8mg/dl ，目前並無
    相關醫學文獻可證實，如果在酒精已揮發的狀態下抽血，則
    影響程度應該極為有限，不至於產生93.8mg /dl之偽陽性血
    中酒精濃度」，則有臺北榮民總醫院99年5 月4 日北總內字
    第0990008927號函暨函附貝克曼庫爾特協康酒精試劑中文仿
    單附卷可考（見本院卷第219 頁）；又臺大醫院函覆稱：「
    使用貝克曼庫爾特協康酒試測法，極易有偽陽性反應，若該
    病患被送至急診急救時呈休克或瀕死狀態，則身體會產生大
    量乳酸，故使用該方法一定會有偽陽性。然，當病患身體呈
    休克或瀕死狀態時，乳酸產生濃度之最高值為何，並無相關
    文獻記載，因臨床上測得乳酸濃度若大於12mg /dl，就不再
    稀釋換算為真正濃度，故本案所詢其偽陽性濃度是否可達到
    93.8mg/dl ，則有可能發生」，有臺大醫院99年5 月17日校
    附醫秘字第0990003059號函足參（見本院卷第220 頁）。
  4.本院復依上述臺大醫院回函內容再詢以：倘在到院前死亡，
    始對死者抽血檢驗血中酒精濃度與呈休克或瀕死狀態抽血檢
    驗結果有無不同？及體內產生之乳酸濃度與偽陽性濃度如何
    換算？據臺大醫院回覆稱：「一般而言，若死亡後6 小時之
    內採血，且使用頂空氣相層析儀此標準方法檢測，其對死者
    採血檢驗血中酒精濃度與死亡之時立刻抽血檢驗結果無明顯
    差異。但本案例所採用之檢驗方法並非採用頂空氣相層析儀
    此標準方法檢驗，故其檢驗結果可能有所不同。惟因不知人
    死後所產生之乳酸量，文獻上亦無相關記載，故實無法換算
    」，有臺大醫院99年10月12日校附醫祕字第0990007266號函
    可證（見本院卷第263 頁）；另經函詢耕莘醫院有無對陳宏
    修檢測體內所含乳酸濃度？則據該院函覆表示：「依病歷記
    載，病人陳宏修於97年12月28日經119 送至本院急診，到院
    前已死亡，無心律及自發性呼吸，經心肺復甦術急救無效，
    過程中，沒有檢測體內乳酸濃度」，亦有耕莘醫院99年10月
    21日耕醫病歷字第0990005286號函暨所附急診護理評估記錄
    、護理記錄單、急診病歷記錄單、急診醫囑單足憑（見本院
    卷第264 至269 頁）。
  5.綜合上述耕莘醫院、臺大醫院、臺北榮民總醫院及法務部法
    醫研究所歷次函覆內容可知，陳宏修於發生前開車禍後經送
    往耕莘醫院救治，於到院時前死亡，無心律及自發性呼吸，
    當日晚間8 時20分，耕莘醫院依員警要求對其抽血檢測血中
    酒精濃度為93.8mg/dl ，使用檢測方式為經衛生署許可之貝
    克曼庫爾特協康酒精試劑，雖採用上述屬生化酵素免疫分析
    法之貝克曼庫爾特協康酒精試劑檢測較易受諸如採檢時是否
    使用正確檢體收集管、檢體個別特性（如檢體是否溶血、乳
    酸含量）等因素干擾而有偽陽性反應發生之可能，然若死者
    死後隨即採血且於保存良好狀態下送鑑定，則不致有偽陽性
    反應，及依貝克曼儀器試藥分析手冊所載常見之干擾因子血
    紅素濃度小於500mg/dl、膽紅素小於30mg/dl 、脂血症小於
    4 應不受干擾，再者使用貝克曼庫爾特協康酒精試劑雖會受
    少數血中生化物質影響，如血中含有高濃度之LDH （乳酸去
    氫）、Lactate （乳酸）會造成血中酒精濃度輕微上升現
    象，但干擾幅度輕微，亦不足使一未服用酒精者血中濃度達
    到93.8mg/dl ，縱又認在抽血過程中醫護人員使用酒精棉片
    擦拭局部皮膚消毒，在酒精尚未揮發狀況即穿刺該部位皮膚
    抽血，而有造成檢驗時因同時採入皮膚上殘留之酒精致酒精
    濃度偏高之可能，然如在酒精已揮發之狀態下抽血，影響程
    度即可認極為有限，亦不至於產生93.8mg/dl 之偽陽性血中
    酒精濃度。準此而論，只要排除上述干擾因素後，耕莘醫院
    使用貝克曼庫爾特協康酒精試劑對陳宏修所檢測之酒精濃度
    值，應相同於其在心跳停止前血液中酒精濃度。查耕莘醫院
    既回函本院稱當日晚間8 時20分即對陳宏修抽血檢測酒精濃
    度，且係自血管中直接抽取，並無注射酒精，抽血前用酒精
    棉球局部消毒，但於揮發後再行採血送檢驗，不會影響體內
    酒精檢測，且均符合在血紅素濃度小於500mg/dl、膽紅素小
    於30mg/dl 、脂血症小於4 等狀態，依前述說明，堪認耕莘
    醫院在陳宏修死後約1 小時內（車禍發生時間係晚間7 時20
    分許，抽血時間係當日晚間8 時20分）隨即採血，且於標準
    抽血過程及保存良好狀態下送檢驗，復無其他干擾因素影響
    其檢測值，即不致有偽陽性反應發生之可能，灼然明甚。
  6.至法務部法醫研究所及臺大醫院雖較推崇使用頂空氣相層析
    儀檢測方式，而質疑貝克曼庫爾特協康酒精試劑之準確性較
    易受檢體個別特性如乳酸含量所影響而有偽陽性可能，惟其
    等亦不否認人死後體內產生之乳酸含量究可能達到若干及因
    此產生偽陽性之濃度為何，並2 者間如何換算等重要數據，
    並無實務經驗及相關文獻、研究資料可供考酌；耕莘醫院復
    回函表示未對陳宏修檢測體內乳酸含量。基此，本院已無從
    審認陳宏修於死亡時所檢測之血中酒精濃度有無法務部法醫
    研究所及臺大醫院所指因乳酸含量影響發生偽陽性反應之可
    能。然審諸人死亡後體內細菌發酵作用產生乳酸，應需相當
    時間，而依前述陳宏修血液檢體之採集時間距其死亡時間僅
    不到1 小時，相距時間短暫，又事發時間係12月之夜間，非
    屬盛夏時節，且自現場照片觀之，事發地點為四周空曠之山
    谷馬路旁，衡情，當時氣溫非高溫亦非封閉空間，則其體內
    細菌發酵速度應非快速，所產生之乳酸含量亦應屬有限。參
    酌臺北榮民總醫院前述所指「縱有受少數血中生化物質影響
    ，如血中含有高濃度之LDH （乳酸去氫）、Lactate （乳
    酸）會造成血中酒精濃度輕微上升現象，但干擾幅度輕微，
    亦不足使一未服用酒精者血中濃度達到93.8mg/dl 」等語，
    並對照被告南山人壽所提檢驗項目資料查詢（見本院卷第29
    3 頁）及臺北榮民總醫院函附中文仿單第5 頁（見本院卷第
    215 頁）可知，人體中乳酸正常值應為125-215U/L，而中文
    仿單關於LDH 影響酒精實驗結果認LDH 在1890U/L 時，酒精
    濃度始提高4Mmg/dl ，足徵人體乳酸值須高達正常值9 至15
    倍時，才對人體酒測值產生約4mg/dl之誤差，此亦足以呼應
    臺北榮民總醫院所稱縱血中含有高濃度之LDH 或Lactate 干
    擾幅度亦屬輕微之結論。本院綜合上情相互參證，認在無具
    體事證足認耕莘醫院對陳宏修所作酒精濃度值，有受其他干
    擾因素致產生偽陽性反應之客觀情狀下，耕莘醫院對陳宏修
    所為抽血檢測其血中酒精濃度93.8mg/dl 自堪採為本案證據
    。從而，揆諸上述說明，陳宏修經耕莘醫院抽血檢測其血中
    酒精濃度93.8mg/dl ，應即等同其生前體內所含酒精濃度，
    至屬明確。被告辯稱陳宏修於本件車禍事故發生時，應有飲
    酒駕車之行為等情，即非無據。
  7.原告另主張：耕莘醫院醫師表示人死後作酒測不準，又陳宏
    修平日不喝酒，且當晚係家人相約聚餐，還沒吃飯自不可能
    喝酒，且陳宏修或有因服用藥物而致血液中含有酒精成份云
    云。惟查耕莘醫院已回函表示該院醫師並未表示人死後做酒
    測不準確之情事，已詳述如前，原告此部所指已非可遽信。
    而原告上述其餘主張，均未舉證證明以實其說，原告亦自承
    並不清楚陳宏修當晚發生車禍前與何人在一起（見本院卷第
    178 頁背面），另法務部法醫研究所前揭回函亦明確表示「
    如有服用藥物（如感冒藥、安眠藥等）仍不會產生有酒精濃
    度為93 .8 mg/dl 」等節，益見原告上開所陳，均屬臆測之
    詞，難認可採。則原告主張耕莘醫院對陳宏修檢測之酒精濃
    度值不準確，不能證明陳宏修於事故發生時有飲酒之事實云
    云，尚非可取。
  8.按汽車駕駛人飲用酒類其吐氣所含酒精濃度超過每公升0.25
    毫克或血液中酒精濃度超過百分之0.05以上，不得駕車，道
    路交通安全規則第114 條第2 款規定甚明。依前揭各述，本
    件被保險人陳宏修經耕莘醫院抽血檢測其血中酒精濃度為93
    .8mg/dl ，換算呼氣所含酒精濃度為0.469mg/l ，足見陳宏
    修體內所含酒精濃度顯已超過上述道路交通法令規定不得駕
    車之標準甚明。
  9.次按服用酒類，不能安全駕駛動力交通工具而駕駛者，處1
    年以下有期徒刑、拘役或科或併科15萬元以下罰金，刑法第
    185 條之3 亦有明文。又按交通部運輸研究所90年9 月24
    日運安字第900005854 號函所載呼氣中酒精濃度每公升含量
    為0.25毫克，即相當於血液中酒精濃度（BAC ）百分之0.05
    ，且依該函所附該所79年「駕駛人行為反應之研究－酒醉駕
    車對駕駛行為之分析研究」指出：BAC 達百分之0.03至百
    分之0.05時，對駕駛能力之影響為：多數駕駛人心境逐漸變
    幻不定，視覺與反應靈敏性減弱，對速度及距離的判斷力差
    。對心理行為之影響為：觀察力逐漸欠缺，心情漸趨輕鬆，
    自信心增加，多話，精神狀態處於陶醉感。BAC 到達百分
    之0.05至百分之0.08時，對駕駛能力之影響為：反應遲鈍，
    駕駛能力受損，遲而不決或決而不行。對心理行為之影響為
    ：情緒鬆弛，感情與行為趨向誇張，肌肉不協調，精神處於
    興奮狀態。BAC 到達百分之0.08至百分之0.15時，對駕駛
    能力之影響為：判斷力嚴重受到影響，體能與精神協調受損
    ，駕駛之體能困難增加。對心理行為之影響為：產生情緒異
    常現象，步伐不平穩，言語不清，反應惡劣，記憶及判斷力
    受損，精神處於錯亂狀態。BAC 超過百分之0.15時，對駕
    駛能力之影響為：視線搖晃，駕駛已進入恍惚狀態，判斷及
    理解遭到扭曲，駕駛不穩定。對心理行為之影響為：意識不
    明，嘔吐，站、走及講話困難，責任感喪失，精神處於麻痺
    狀態。BAC 超過百分之0. 5時，對駕駛人能力之影響為：
    無法開車。對心理行為之影響為：爛醉如泥，失去知覺可能
    致死，精神處於昏睡狀態。查陳宏修經耕莘醫院測得其血液
    中酒精濃度為93.8 mg/dl（換算呼氣所含酒精濃度為0.469m
    g/l ），經換算BAC 值為百分之0.093 ，依上開說明，判斷
    力、體能、精神協調、反應、理解能力等均受到相當程度之
    影響而減退，足徵陳宏修於事發當時已因飲酒而使其駕駛能
    力受到影響，否則以當時夜間有照明、路面乾燥、無缺陷、
    無障礙物、視距良好（參照警製道路交通事故調查報告表(一)
    所載），客觀上並無使之不能注意之情形下，其不致於行經
    上述路段因車輛失控而駛入對向車道，再撞擊外側護欄後墜
    入山谷；且依前述新店分局現場勘察報告指出現場沿線上地
    面除車體碎片外，未發現煞車痕及撞擊痕跡等情（見前開相
    驗卷第60頁），則若非其正常反應能力已受到酒精影響，亦
    不致於失控侵入對向車道時未及時踩煞而直接撞擊外側護欄
    ，益見陳宏修於本件事故發生時，明顯已因飲酒而失去正常
    駕駛人應有之駕駛應變能力，其顯已達不能安全駕駛之程度
    至明，且其死亡結果與因飲酒不能安全駕駛車輛之程度間，
    自有相當因果關係。因此，陳宏修之死亡結果，係直接因其
    酒後駕車之行為所致一節，即堪認定。原告主張不能證明陳
    宏修係飲酒後駕車致生死亡結果云云，實難認有據。
  (二)被告均以陳宏修飲酒駕車符合其等保險契約除外責任條款，
    依約不予理賠，有無理由？
  1.承上，被保險人陳宏修於前開車禍事故發生時，確有飲酒駕
    車之行為，且其體內所含酒精濃度超過上述道路交通法令規
    定不得駕車之標準，已達不能安全駕駛之程度，其死亡結果
    與其飲酒駕車行為具有相當因果關係等節，均業如前述。故
    被告大都會人壽依前開大都會國際人壽新個人意外傷害保險
    附約第8 條第4 款「被保險人飲酒後駕車，其吐氣或血液所
    含酒精成份超過道路交通法令規定標準者」之約定主張除外
    責任，拒絕原告之理賠申請，即有理由。原告主張被告大都
    會人壽應依系爭保險契約規定給付保險金250 萬元，為不足
    採。
  2.又依南山個人人身意外傷害保險附約第9 條第7 款約定：「
    被保險人直接因下列事由致生死亡、殘廢或傷害時，本公司
    不負給付保險金的責任：七被保險人因麻醉、酗酒所致事故
    。．．．．」，其中所謂「酗酒」之定義，一般指「飲酒沒
    有節制」而言，然因酒類對人之影響因人而異，是該項定義
    仍嫌不夠明確且未為量化，於判斷上實有疑義，惟參諸該除
    外責任條款之意旨應在於限制被保險人及受益人因故意或重
    大過失之不當行為使保險事故發生而獲取不當之利益，以及
    保障被保險人僅需於事前經其評估並願承受之風險範圍內負
    擔可能給付保險金之利益。如被保險人飲酒後駕車其吐氣或
    血液所含酒精成份超過道路交通法令規定標準，應足推定被
    保險人有故意或重大過失將自己置於極易致傷或死亡之高危
    險環境中，若就此情形仍由保險人負擔給付保險金之義務，
    不但易使被保險人或受益人獲得不當利益，且已超逾保險人
    所願承擔之合理風險；且按保險契約之解釋，應探求契約當
    事人之真意，不得拘泥於所用文字；如有疑義時，以作有利
    於被保險人解釋為原則，保險法第54條第2 項定有明文。故
    雖被告南山人壽所援引保險契約條款及保險附約未就「酗酒
    」之定義為特別之約定，惟按保險制度具有團體性質，由多
    數經濟個體於加入同種類之保險後，形成共同準備財產，發
    生團體性的共屬關係，而將同種類之危險予以綜合平均化，
    使危險得以分散，故關於何等危險足堪分散於保險群體承擔
    ，應有合理之限制，保險契約既為最大誠信契約，自不容許
    契約當事人一方故意陷自己於危險之中而使保險事故發生；
    復再參照道路交通安全規則第114 條第2 款駕駛人飲酒後吐
    氣所含酒精濃度超過每公升0.25毫克以上者不得駕車之規定
    ，以及財政部85年9 月10日台財保第852370068 號函頒修正
    「傷害保險單示範條款」第7 條第4 款規定：「被保險人飲
    酒後駕（騎）車，其吐氣或血液所含酒精成分超過道路交通
    法令規定標準者，保險公司不負給付保險金責任。」等，相
    互佐參，堪認一般人於飲用酒類後其吐氣所含酒精濃度超過
    每公升0.25毫克或血液中酒精濃度超過百分之0.05以上等情
    形下，可確定已受酒類影響，而達到「酗酒」之程度。是故
    系爭保險附約之「酗酒」定義，應係指因服用酒類致影響行
    車安全，或吐氣所含酒精成分超過每公升0.25毫克以上或血
    液中酒精濃度超過百分之0.05以上者而言。從而，被告南山
    人壽援引系爭保險附約第9 條第7 款「被保險人因酗酒所致
    事故」之約定主張除外責任，拒絕原告之理賠申請，應屬有
    據。原告主張被告南山人壽應依系爭保險契約規定給付保險
    金200 萬元，要難採取。
六、綜上所述，陳宏修確有酒後駕車行為，且其體內所含酒精濃
    度超過道路交通安全規則所定不得駕車之標準，致其正常駕
    駛之應變能力及注意能力降低，而操控失當侵入對向車道，
    撞擊外側護欄後不慎墜入山谷致生死亡結果，故被告等分依
    系爭保險附約除外責任之約定，據以抗辯其等無給付保險金
    之義務等情，應屬可採。從而，原告依據系爭保險契約之法
    律關係，訴請被告南山人壽給付保險金200 萬元、被告大都
    會人壽給付保險金250 萬元，及均自98年1 月20日起至清償
    日止，按年息百分之10計算之利息，為無理由，不應准許。
    原告之訴既經駁回，其假執行之聲請亦失依附，應併予駁回
    。
七、本件為判決基礎之事證已臻明確，兩造其餘攻擊防禦方法及
    未經援用之證據，經審酌後認均不足影響前揭審認結果，爰
    不逐一論駁，併此敘明。
八、據上論結，本件原告之訴為無理由，依民事訴訟法第78條，
    判決如主文。
中    華    民    國    99    年    12    月    10    日
                  民事第三庭法  官  林惠霞
以上正本係照原本作成。
如對本判決上訴，須於判決送達後20日內向本院提出上訴狀。如
委任律師提起上訴者，應一併繳納上訴審裁判費。
中    華    民    國    99    年    12    月    10    日
                            書記官  陳怡如

司法院資訊處製作；財團法人民間司法改革基金會備份。
